【裁判字號】    89,上訴,1861
【裁判日期】    890331
【裁判案由】    偽造文書等
【裁判全文】
台灣高等法院刑事判決                          八十九年度上訴字第一八六一號
    上  訴  人
    即  被  告  甲○○
    選任辯護人  徐方齡
右上訴人因偽造文書等案件，不服臺灣臺北地方法院八十八年度訴字第一五九四號，
中華民國八十九年三月三十一日第一審判決（起訴案號：臺灣臺北地方法院檢察署八
十八年度偵字第三六０、二０三一八號），提起上訴，本院判決如左：
    主  文
原判決撤銷。
甲○○連續行使偽造私文書，足以生損害於他人，處有期徒刑拾月。如附表所示偽造
之印章、印文及署押均沒收。
    事  實
一、甲○○原係亞太商業銀行南門分行（下簡稱南門分行）襄理，於民國（下同）八
    十四年五月間向其友人吳朝棋要求將吳朝棋所有座落台北市○○區○○段一小段
    三五八地號面積六八平方公尺所有權全部及其地上建物即台北市○○○路四十三
    之一號房地原向台北銀行設定之抵押借款新台幣（下同）七百五十萬元，轉向亞
    太商業銀行南門分行設定抵押借款，以增加業績，吳朝棋允其所請。迨同年五月
    底，甲○○即攜帶該行空白放款借據等資料至台北市○○路○段一二二巷四號五
    樓吳朝棋住處辦理貸款手續，吳朝棋乃在空白放款借據及約定書簽名（未蓋章）
    ，並於留存印鑑聲明書正面簽名蓋章及於抵押權設定契約書、其他約定事項、登
    記申請書上蓋章後，連同印鑑證明書交予甲○○。詎甲○○竟意圖為自己不法之
    所有，並基於概括之犯意，於同年五月底，在不詳地點，委由不知情之不詳店舖
    偽刻吳朝棋及其配偶乙○之印章二枚，旋於前開分行內，連續在附表二之（一）
    至（六）所示之放款借據、約定書、留存印鑑卡背面之印鑑式樣欄、該行之授信
    申請書上、乙○之留存印鑑聲明書、乙○之印鑑卡上蓋用吳朝棋、乙○之上開印
    章或偽造其等二人署押，完成前開偽造文書內容，其中放款借據內容表示吳朝棋
    向該分行借款一千五百萬元，乙○為連帶保證人之私文書。再由甲○○於上開留
    存印鑑聲明書上蓋用其為對保人之印章，完成對保手續後持向南門分行貸款一千
    五百萬元，使南門分行陷於錯誤，於八十四年五月二十九日同意貸與一千五百萬
    元。甲○○為配合上開貸款手續，復在吳朝棋已蓋妥印章之前開抵押權設定契約
    書及登記申請書上，偽造吳朝棋申請設定一千八百萬元最高限額抵押權內容之私
    文書（吳朝棋僅同意就七百五十萬元轉貸），持向台北市中山地政事務所（下簡
    稱中山地政所）辦理設定期間自八十四年五月二十七日至一一四年五月二十六日
    ，金額設定為一千八百萬元之最高限額抵押權予南門分行，使該地政事務所不知
    情之承辦人員將此不實事項登載於業務上所掌管之土地及建築改良物登記簿上，
    足以生損害於吳朝棋及地政機關對地籍管理之正確性。甲○○辦理貸款完成後，
    因吳朝棋未在該行開設活期儲蓄存款帳戶，甲○○乃承前之概括犯意，以上開偽
    刻之吳朝棋印章向該行辦理開設戶名為吳朝棋（帳號第00000－00號）之
    活期儲蓄存款帳戶，並在如附表所示二之（七）（八）委託代繳借款利息或攤還
    借款本息同意書及印鑑卡上蓋用偽刻之吳朝棋印章，偽造上開文書後，持向南門
    分行行使，俾便貸款分次撥入。甲○○待款項撥入後，再於同年五月三十日、五
    月三十一日（三次）、六月一日（二次）、六月八日及六月十三日，連續持上開
    偽造之吳朝棋印章蓋用於如附表二之（九）至（十六）所示之活期儲蓄存款取款
    憑條私文書，持向南門分行行使，分別提領現金供己花用，或償付貸款，或以匯
    款方式轉帳至甲○○債權人帳戶，足以生損害於吳朝棋、乙○及南門分行。迨八
    十五年二月初，因甲○○未繼續繳納利息，該行行員向吳朝棋催繳時，始知上情
    。
二、甲○○於八十四年十二月間起擔任亞太商業銀行永和分行（下簡稱永和分行）副
    理，復承續前開概括之犯意，於八十四年十二月間向欲辦理抵押借貸之丙○○陳
    稱如能借與三百萬元即同意丙○○以其所有坐落台北縣淡水鎮○○路一二五號土
    地以優惠利息辦理借款云云，使丙○○陷於錯誤，同意借與二百五十萬元，並以
    原向匯通銀行（原名第一信託投資股份有限公司）設定抵押權借款五百五十萬元
    所提供坐落台北市○○路三七０巷三十六號六樓之房屋向永和分行辦理轉貸，甲
    ○○即分別於八十四年十二月十二日、八十五年一月八日代為設定最高限額抵押
    九百萬元及一百二十萬元，丙○○隨即分次將貸得七百五十萬元中之一百五十萬
    元及貸得之一百萬元，共計二百五十萬元借予甲○○，詎甲○○得款後屆期屢催
    均不償還，丙○○始知受騙。
三、案經吳朝棋、乙○及丙○○訴請臺灣臺北地方法院檢察署檢察官偵查起訴。
    理  由
一、訊據被告甲○○矢口否認有上開偽造文書及詐欺取財等犯行，辯稱：前開文件及
    印章固係伊所蓋用及簽署，但均係經吳朝棋、乙○夫婦同意及授權，因彼等係好
    朋友。又伊因資金吃緊，週轉困難，始向丙○○借款，目前已經與丙○○和解，
    並非蓄意詐欺云云。惟查：
(一)右揭事實，業據告訴人吳朝棋、乙○、丙○○指訴綦詳，復有放款借據、留存印
    鑑聲明書、授信申請書、活期儲蓄存款取款憑條、匯款申請書、切結書、承諾書
    、土地謄本、土地登記申請書、土地、建築物改良物抵押權設定契約書、約定書
    、其他約定事項、委託代繳借款利息或攤還借款本息同意書、印鑑卡、支票及其
    退票理由單、本票影本附卷可稽。
(二)被告於原審供承：「乙○部分印章是我刻的，蓋連帶保證人也是我蓋的。（吳朝
    棋印章是你刻的）他自己，蓋授信申請書等處是他授權的」、「（對檢察官起訴
      之犯罪事實有無意見）我承認乙○的部分，但沒有詐欺，完全只是借貸的問題
    」等語，於本院調查時亦供稱：「偽造文書我承認，但被害人已原諒我了，希望
    從輕量刑」等語，乃又改稱：「乙○的印章是我刻的，姓名也是我簽的，但之前
    有經過她的同意，但現在她否認我也沒有辦法。吳朝棋的印章不是我刻的，但他
    的印章怎麼來的，我忘記了」等語，非但否認上情，且為告訴人吳朝棋、乙○所
    否認，自難徒憑空言率予採信。
(三)前開切結書係被告親自書寫，為被告所自承，其內容載明：「本人甲○○冒刻吳
    朝棋、乙○夫婦印章，製作不實文件，利用職務方便，將台北市○○○路四十三
    之一號房屋向亞太銀行南門分行貸款新台幣一千五百萬元正。以上行為由本人為
    之，與吳朝棋無關，恐口說無憑，特立此切結書」等語，亦足據為不利於被告之
    認定。
(四)吳朝棋於亞太商業銀行所留存印鑑聲明書正面、抵押權設定契約書及申請書所蓋
    之印章，係屬真正，為告訴人吳朝棋所供明，該印章字體係小篆體，而附表一及
    附表二（一）至（四）及（六）（七）所示吳朝棋之印章及印文皆係楷書，二枚
    印章顯非同一式樣。衡情若吳朝棋同意授權被告刻用，並已將印鑑證明書（其上
    已有告訴人吳朝棋之印鑑章）交予被告，自應將前述小篆字體之印章一併交予被
    告，俾被告方便辦理貸款手續，乃竟交付與印鑑證明書不同之楷書字體印章，顯
    與常情有違。足認被告蓋用於如附表二所示文件之吳朝棋印章，顯係被告未經授
    權偽刻並蓋用無疑。
(五)告訴人吳朝棋、乙○指稱：被告係利用擔任南門分行襄理之機會，向告訴人吳朝
    棋要求將吳朝棋所有座落台北市○○區○○段一小段三五八地號面積六八平方公
    尺所有權全部及其地上建物即台北市○○○路四十三之一號房地原向台北銀行設
    定之抵押借款七百五十萬元，轉向亞太商業銀行南門分行設定抵押借款，以增加
    業績。嗣甲○○即攜帶該行空白放款借據等資料前往吳朝棋住處辦理貸款手續，
    吳朝棋乃在空白放款借據及約定書簽名（未蓋章），並於留存印鑑聲明書正面簽
    名蓋章及於抵押權設定契約書、其他約定事項、登記申請書上蓋章後，連同印鑑
    證明書交予甲○○，其餘放款借據、印鑑卡之印鑑式樣欄、授信申請書、委託代
    繳借款利息或攤還借款本息同意書、活期儲蓄存款印鑑卡及活期儲蓄存款取款憑
    條上之吳朝棋印章，暨放款收據及留存印鑑卡內乙○之印章，均係被告偽刻蓋用
    等語，參諸卷附前開空白放款借據吳朝棋及留存印鑑聲明書正面之簽名與其他偽
    簽吳朝棋姓名之筆跡不同，暨留存印鑑聲明書正面蓋章、抵押權設定契約書及登
    記申請書與印鑑證明書吳朝棋之印章，與其餘放款借據（印章部分）、委託代繳
    借款利息或攤還借款本息同意書、活期儲蓄存款印鑑卡及活期儲蓄存款取款憑條
    上吳朝棋之印章不同等情，亦足證明告訴人吳朝棋、乙○指訴之上開情節與事實
    相符。
(六)被告未經告訴人吳朝棋、乙○同意，偽刻吳朝棋、乙○印章，在告訴人吳朝棋名
    義僅同意向亞太銀行南門分行貸款七百五十萬元之情況下，擅自借用一千五百萬
    元，並由乙○擔任連帶保證人，於借款後本金復分文未償，足認其在借款之始即
    有不法所有之詐欺意圖。再被告於八十四年五月間以吳朝棋名義向亞太銀行南門
    分行貸款一千五百萬元，足認其於當時已無支付能力，乃竟再向告訴人丙○○借
    款二百五十萬元，屆期亦未償還，益見其向丙○○借款部分，亦有詐欺意圖。況
    告訴人丙○○所有前開房屋原已設定抵押權，竟同意由被告辦理轉貸，且於貸得
    較高之款項後，將多出之金額大都交由被告使用，衡情若非如告訴人丙○○所指
    被告於借款之初有同意告訴人提供所有坐落台北縣淡水鎮○○路土地辦理優惠利
    息貸款，告訴人竟同意由被告辦理轉貸後再借款予被告，豈非有悖常情。
(七)綜上所述，被告所辯無非砌詞巧飾，不足採信。本件事證明確，被告犯行堪以認
    定。
三、被告甲○○偽刻吳朝棋及其配偶乙○之印章各一枚，再蓋用前開印章及偽造渠等
    二人之署押於附表二所示之文件，用以辦理貸款、抵押權登記手續及詐領南門分
    行匯入吳朝棋帳戶之貸款，均已足以生損害於吳朝棋、乙○、南門分行及地政機
    關對於地政管理之正確性。又被告意圖為自己不法之所有，施以詐術，亦足使丙
    ○○陷於錯誤而貸與款項。核被告所為，係犯刑法第二百十六條行使同法第二百
    十條之偽造私文書罪、同法第二百十四條之使公務員登載不實罪及同法第三百三
    十九條第一項之詐欺取財罪。被告利用不知情之店舖偽刻印章，係屬間接正犯。
    偽造印章，為偽造私文書之階段行為，偽造印文，為偽造私文書之一部，均無庸
    論擬。偽造私文書後復持以行使，偽造之低度行為為行使之高度行為所吸收，亦
    不另論罪。其先後多次行使偽造私文書及先後多次詐欺取財犯行，時間均各緊接
    ，手段復亦相若，犯罪構成要件俱各相同，顯係分別基於概括之犯意反覆為之，
    均應依連續犯之規定論以行使偽造私文書一罪及詐欺取財一罪，並加重其刑。所
    犯連續行使偽造私文書、連續詐欺取財及使公務員登載不實三罪間，互有方法結
    果之牽連關係，應依法從一重之連續行使偽造私文書罪處斷。被告偽造乙○署押
    、使公務員登載不實罪、偽造設立帳戶申請書、活期儲蓄存款取款憑條等，並據
    以行使部分，雖未經公訴人起訴，惟與起訴事實有連續犯之裁判上一罪關係，為
    起訴效力所及，本院自應併予審理。另被告係向告訴人丙○○借款二百五十萬元
    （不包括利息部分）等情，業據告訴人丙○○於原審調查中所不否認，並有承諾
    書影本附卷可憑，復為被告所自承。公訴人認被告係向告訴人丙○○借貸三百萬
    元，尚有誤會，併此敘明。
四、原審因予論罪科刑，固非無見。惟查：(一)被告利用不知情之店舖偽刻印章，係
    屬間接正犯，乃原判決就該部分未予說明，已有未洽。(二)原審就被告詐領款項
    如附表二所示（十一）至（十六）部分，漏未論列，亦有未合。(三)原判決認定
    被告向告訴人丙○○詐得財物之詐欺取財罪部分與上開連續偽造私文書詐欺罪間
    ，係另行起意，犯罪手法互異，應予分論併罰，亦有違誤。被告上訴意旨，否認
    犯罪，雖無足取，但查原判決既有上開可議，自應予以撤銷改判。爰審酌被告偶
    因一時貪念，觸犯本罪，惡性非重，且犯後已與丙○○達成和解，賠償部分損害
    （見卷附之和解書），告訴人吳朝棋、乙○亦表示不願追究，惟對於亞太銀行南
    門分行部分仍造成損害等一切情狀，量處如主文第二項所示之刑，以示懲儆。偽
    造之吳朝棋、乙○印章各壹枚及如附表二所示之印文、署押，均併依刑法第二百
    十九條規定宣告沒收。
據上論斷，應依刑事訴訟法第三百六十九條第一項前段、第二百九十九條第一項前段
、第三百六十四條、刑法第五十六條、第二百十六條、第二百十條、第二百十四條、
第三百三十九條第一項、第五十五條、第二百十九條、罰金罰鍰提高標準條例第一條
前段，判決如主文。
本案經檢察官錢漢良到庭執行職務。
中    華    民    國    八十九    年        十二      月      六        日
                            台灣高等法院刑事第六庭
                                審判長法  官  陳  春  秋
                                      法  官  黃  賽  月
                                      法  官  高  明  哲
右正本證明與原本無異。
如不服本判決應於收受送達後十日內向本院提出上訴書狀，其未敘述上訴之理由者並
得於提起上訴後十日內向本院補提理由書（均須按他造當事人之人數附繕本）。
                                      書記官  李  垂  福
中    華    民    國    八十九    年        十二      月      六        日
附錄：本案論罪科刑法條全文
刑法第二百十條：
偽造、變造私文書，足以生損害於公眾或他人者，處五年以下有期徒刑。
刑法第二百十六條：
行使第二百十條至第二百十五條之文書者，依偽造、變造文書或登載不實事項或使登
載不實事項之規定處斷。
刑法第二百十九條：
偽造之印章、印文或署押，不問屬於犯人與否，沒收之。
刑法第二百二十條：
在紙上或物品上之文字、符號、圖畫、照像，依習慣或特約，足以為表示其用意之證
明者，關於本章及本章以外各罪，以文書論。
刑法第三百三十九條：
意圖為自己或第三人不法之所有，以詐術使人將本人或第三人之物交付者，處五年以
下有期徒刑、拘役或科或併科一千元以下罰金。
附表：
一、偽造之吳朝棋、乙○印章各壹枚
二、  文件名稱                                偽造種類及數量
（一）  亞太商業銀行八十四年五月三十日        吳朝棋、乙○印文各參枚
        放款借據                              乙○署押貳枚
（二）  亞太商業銀行八十四年五月二十九日
        約定書                                吳朝棋印文參枚，另「其他約定
                                              事項」印章係屬真正
（三）  亞太商業銀行登記編號第一六五九號
        吳朝棋留存印鑑卡                      印鑑式樣欄吳朝棋印文壹枚
（四）  八十四年五月授信申請書
                                              申請人欄吳朝棋署押、印文各壹
                                              枚，連帶保證人欄乙○部分非署
                                              押
（五）八十四年五月二十九日乙○留存印鑑聲明書  聲明人欄乙○印文及署押各壹枚
（六）亞太商業銀行乙○留存印鑑卡              印鑑式樣欄乙○印文一枚
（七）委託代繳借款利息或攤還借款本息同意書    吳朝棋署押參枚、印文貳枚
（八）活期儲蓄存款印鑑卡                      吳朝棋印文壹枚，另戶名內吳朝
                                              棋字樣部分非署押
（九）南門分行吳朝棋第00000－00號八十
      四年五月三十日柒佰陸拾萬肆仟肆佰陸拾參
      元活期儲蓄存款取款憑條                  吳朝棋印文壹枚
（十）  南門分行吳朝棋第00000－00號    吳朝棋印文壹枚
        八十四年五月三十一日壹佰捌拾萬元活
        期儲蓄存款取款憑條
（十一）南門分行吳朝棋第00000－00號    吳朝棋印文壹枚
        八十四年五月三十一日貳拾貳萬元活期
        儲蓄存款取款憑條
（十二）南門分行吳朝棋第00000－00號    吳朝棋印文壹枚
        八十四年五月三十一日貳佰伍拾萬肆拾
        參元活期儲蓄存款取款憑條
（十三）南門分行吳朝棋第00000－00號    吳朝棋印文壹枚
        八十四年六月一日壹佰萬元活期儲蓄存
        款取款憑條
（十四）南門分行吳朝棋第00000－00號    吳朝棋印文壹枚
        八十四年六月一日柒拾柒萬柒千玖佰伍
        拾參元活期儲蓄存款取款憑條
（十五）南門分行吳朝棋第00000－00號    吳朝棋印文壹枚
        八十四年六月八日玖拾捌萬元活期儲蓄
        存款取款憑條
（十六）南門分行吳朝棋第00000－00號    吳朝棋印文壹枚
        八十四年六月十三日壹拾壹萬柒仟元活
        期儲蓄存款取款憑條


司法院資訊處製作；財團法人民間司法改革基金會備份。
